臺灣高等法院刑事判決　　　　　　　　95年度上訴字第4407號
上　訴　人
即　被　告　乙○○
　　　　　　　　　　（另案於臺灣彰化監獄執行中）
選任辯護人　吳金棟律師
上列上訴人因違反毒品危害防制條例案件，不服臺灣桃園地方法
院95年度訴緝字第 114號，中華民國95年10月30日第一審判決（
起訴案號：臺灣桃園地方法院檢察署92年度偵字第 16534號），
提起上訴，本院判決如下：
    主  文
原判決撤銷。
乙○○共同連續販賣第一級毒品，處有期徒刑拾貳年。扣案之第
一級毒品海洛因（淨重0.28公克）沒收銷燬之；包裝袋壹只沒收
。犯罪所得新臺幣貳萬元沒收之，如全部或一部不能沒收時，以
其財產抵償之。
    事  實
一、乙○○與不詳姓名年籍、綽號「死貓」之成年男子（下稱「
    死貓」）共同意圖營利，並基於概括犯意，由「死貓」提供
    第一級毒品海洛因（下稱海洛因），再由乙○○以所持用之
    0000000000號行動電話作為販毒之聯絡工具，自民國92年 6
    、 7月間某日起，共同連續十次販賣海洛因（下稱海洛因）
    予丙○○（施用毒品犯行，業經臺灣桃園地方法院裁定觀察
    、勒戒及強制戒治期滿後，經檢察官為不起訴處分），每次
    新台幣（下同）二千元（數量約毛重0.4至0.5公克）；乙○○均從中分取五百元，餘款一千五百元則歸由「死貓」取得
    。而於每次買賣，均由丙○○以0000000000號行動電話撥打
    乙○○使用之0000000000號電話，向乙○○表示購買海洛因
    ，二人即約定在桃園縣桃園市○○路488號8樓丙○○住處樓
    下附近等處交易。乙○○則向「死貓」取得海洛因後，再交
    付丙○○，同時收取款項，二人共計獲取二萬元利益。
二、嗣於92年10月12日下午 2時許，丙○○為求戒除毒癮，自行
    至桃園縣政府警察局自首有施用海洛因犯行，並供出施用之
    海洛因購自乙○○。經警員甲○○示意丙○○配合警局查緝
    ，乃於當日下午 5時10分許，持警員提供之行動電話聯絡乙○○，表示欲購買海洛因二千元，同時相約在桃園縣桃園市
    ○○路與寶山街口某商店之騎樓下交易。迨乙○○攜帶海洛
    因前來時，丙○○暗示埋伏附近之警員上前表明身分後，當
    場逮捕乙○○，並在乙○○身上扣得海洛因一包（淨重0.28
    公克，空包裝重0.18公克）。
三、案經桃園縣政府警察局報請臺灣桃園地方法院檢察署檢察官
    偵查起訴。
    理  由
壹、證據能力方面：
一、被告乙○○警詢自白
（一）被告固辯稱：於製作筆錄過程中遭員警刑求，且員警係先
      製作筆錄指示照念，如有不從即切斷錄音毆打，警詢自白
      非出於任意性，應無證據能力。
（二）按刑事訴訟之目的固重在發見實體真實，其手段則應合法
      正當，以保障人權。依刑事訴訟法第229條至第231條之規
      定，司法警察（官）固有調查犯罪嫌疑人犯罪情形及蒐集
      證據之職權，而得詢問犯罪嫌疑人，惟依同法第100條之2
      準用同法第100條之1第 1項之規定，司法警察（官）詢問
      犯罪嫌疑人，除有急迫情況且經記明筆錄者外，應全程連
      續錄音；必要時，並應全程連續錄影。考其立法目的，在
      於建立詢問筆錄之公信力，並擔保詢問程序之合法正當；
      亦即在於擔保犯罪嫌疑人對於詢問之陳述係出於自由意思
      及筆錄所載內容與其陳述相符。故司法警察（官）詢問犯
      罪嫌疑人如違背上開規定，其所取得之供述筆錄，究竟有
      無證據能力，原應審酌司法警察（官）違背該法定程序之
      主觀意圖、客觀情節、侵害犯罪嫌疑人權益之輕重、對犯
      罪嫌疑人在訴訟上防禦不利益之程度，以及該犯罪所生之
      危害，暨禁止使用該證據對於抑制違法蒐證之效果，及司
      法警察（官）如依法定程序有無發現該證據之必然性等情
      形，本於人權保障與社會安全之均衡維護精神，依比例原
      則，具體認定之。但如犯罪嫌疑人之陳述係屬自白，同法
      第156條第1項已特別規定「被告之自白，非出於強暴、脅
      迫、利誘、詐欺、違法羈押或其他不正之方法，且與事實
      相符者，得為證據。」則被告在警詢之自白如係出於自由
      意思而非不正之方法，且其自白之陳述與事實相符，縱令
      司法警察（官）對其詢問時未經全程連續錄音或錄影，致
      詢問程序不無瑕疵，仍難謂其於警詢自白之筆錄無證據能
      力（最高法院88年台上字第5762號判決要旨參照）。
（三）查被告警詢陳述，經原審勘驗警詢錄音帶（見原審訴緝字
      卷第51至54頁）；首先，被告陳述語氣自然、口語化，並
      無何徵兆顯示被告係依照事先擬妥之書面照本宣科；再者
      ，該錄音過程中雖有二次疑似錄音中斷情形（扣除錄音帶
      換面之中斷），然證人即繕打筆錄之員警王美江、證人即
      進行詢問之員警楊吉川均否認有刑求被告之舉（見原審訴
      緝字卷第33至35頁、第61至64頁），證人楊吉川並證稱：
      當時係連續錄音，有可能係機械問題，但並未中斷錄音，
      通常錄音會中斷是因為沒電、卡帶，或其他外力因素無法
      繼續偵訊就會停止訊問等語（見原審訴緝字卷第64頁）。
      再由勘驗錄音帶被告陳述內容及錄音疑似中斷之處觀之，
      被告於第一次疑似錄音中斷處之前，即已坦稱：「（問：
      你昨天17點10分在大有路和寶山街，是要找誰？和誰見面
      ？）東東。」、（問：東東，什麼名字？是不是你昨天見
      的那個？昨天在我們辦公室那個？丙○○，是嗎？）好像
      是。」、「（問：你是要拿毒品給他，是嗎？）是。」、
      「（問：大聲一點啦！你是要拿毒品給他是嗎？他昨天打
      電話給你是不是要拿毒品？）是。」、「（問：他昨天是
      怎麼跟你說要買毒品的？打電話給你？）對，他昨天打電
      話給我」、「（問：他說用兩千塊跟你買一包？）嗯。」
      、「（問：他說要在每次交易的地方就是他住的地方樓下
      ，他住的…大有路寶山街那邊？）嗯。」則被告於錄音中
      斷前就販賣、交付毒品之重要問題均已坦認無誤，並無否
      認不從之情況，警員當無因被告否認犯行而故意中斷錄音
      毆打被告之可能。再第二次錄音中斷處，則係詢問最末之
      際，警員僅詢問被告：「剛才說的有老實講嗎？剛才問的
      有老實講嗎？被告答：有。」、「沒意見吼？現在12點，
      結束，有看見喔！」並無關於被告販賣之事實，警員亦無
      故意中斷之必要。況被告係於原審準備程序供稱：係遭打
      電腦之警員毆打（見原審他字卷第34頁），經原審傳訊繕
      打筆錄之警員王美江後，又改稱並非遭王美江毆打，而係
      錄音及詢問警員楊吉川（見原審訴緝字卷第61頁），前後
      所述不一，已無可信。尤以被告於檢察官偵訊時係坦承犯
      行，亦未表示於警詢遭受刑求（見偵卷第26至29頁筆錄）
      ，益見被告警詢陳述係出於自由意志下陳述，並與被告所
      述事實相符，縱警詢錄音有上開中斷之情形，致詢問程序
      不無瑕疵，依上開說明，被告警詢自白仍有證據能力。
二、按被告以外之人於審判外之言詞或書面陳述，除法律有規定
    者外，不得作為證據，刑事訴訟法第159條第1項固定有明文
    。惟被告以外之人於審判外之陳述，雖不符同法第159條之1
    至之 4規定，而經當事人於審判程序同意作為證據，法院審
    酌該言詞陳述或書面陳述作成時之情況，認為適當者，亦得
    為證據。又當事人、代理人或辯護人於法院調查證據時，知
    有第159條第1項不得為證據之情形，而未於言詞辯論終結前
    聲明異議者，視為有前項之同意，同法第159條之5規定甚明
    。查本件證人丙○○警詢陳述及偵查中證言（被告未於檢察
    官訊問證人時在場，依95年度臺上字第5027號判決意旨認非
    屬傳聞法則例外），固係被告以外之人於審判外之言詞陳述
    ，惟被告及辯護人迄至本院言詞辯論終結前，均未聲明異議
    ，本院審酌上開證人警詢係在自由意志下陳述，偵查中並經
    具結，作為被告犯罪證據，應屬適當，依同法第159條之5第
    2 項規定，應有證據能力。
貳、實體方面：
一、被告於警詢供稱：於92年10月12日17時10分，在桃園市○○
    路及寶山路口是要跟綽號「東東」（即耀東）見面，要拿海
    洛因賣他，他下午4、5點時打給我約定要買一小包海洛因。
    我毒品都是向「死貓」取得，賣二千元，我得五百元，交一
    千五百元給「死貓」，大約賣海洛因給丙○○十次，每次一
    小包二千元，都在桃園市○○路及寶山路口等語（見偵查卷
    第4頁背面至第5頁）；及至偵查中供稱：扣案的毒品是「死
    貓」的。丙○○說給我二千元買毒，介紹一件佣金五百元，
    他 5點多時打0000000000給我說要買0.4、0.5公克，貨主是
    「死貓」，我4、5點時去跟他拿毒品，他說錢等一下再拿，
    佣金是去年年初談好的，我幫丙○○拿過十次，共向「死貓
    」拿了五千元佣金等語（見偵查卷第26頁背面至第28頁）。
    被告於警詢、偵查中均坦承與「死貓」共同販賣丙○○海洛
    因十次，每次價格二千元，被告可從中獲取五百元利益。
二、證人丙○○於警詢證稱：自91年 7月起開始注射毒品海洛因
    ，每次撥打0000000000向乙○○購買海洛因，每次二、三千
    元，至少二十次以上，92年10月12日下午 5時許我又打電話
    給他，要以二千元買海洛因，他跟我碰面時即遭警查獲等語
    （見偵查卷第10至13頁），嗣於偵查中結稱：自91年 7月起
    開始施用海洛因，查獲前四至五個月開始向乙○○買海洛因
    ，前後約二十幾次，每次購買一千或二千元，我都是用我的
    行動電話0000000000打他的電話0000000000聯絡，交易都約
    在桃園市○○路 488號樓下。查獲當天我去刑警隊自首，而
    跟他連絡要買二千元海洛因，他答應要賣，一樣約在大有路
    ，後來他出現即遭警查獲等語（見偵查卷第54至55頁）。及
    至本院審理結稱：92年10月中旬想要戒除毒癮而向警自首，
    要我把販毒的人交出來，警察有叫我打電話給販毒的人，我
    就打電話給乙○○，向他買一千或二千元的毒品，向乙○○
    買幾次，時間太久我記不清楚了等語（見本院卷96年 1月18
    日審判筆錄）。證人丙○○於警詢、偵查及本院審理時明確
    指證向被告購買海洛因多次；且丙○○於92年10月12日下午
    向警局自首後，供出海洛因來自被告，乃配合警員查緝，以
    電話向被告購買二千元海洛因，並前往二人經常交易毒品之
    桃園市○○路、寶山街口等候被告，迨被告到達後，丙○○
    暗示埋伏警員當場逮獲被告，並於被告身上扣得海洛因等事
    實，亦據證人即警員甲○○、王美江於原審結證明確（見原
    審訴字卷第33至35頁及訴緝字卷第34至35頁）；證人甲○○
    於本院審理亦結稱：丙○○於92年10月中到警局自首，表示
    他有吸毒要戒毒，我問他毒品跟誰買，他說以電話向乙○○
    聯絡買毒品，願意配合警方再與販毒之乙○○聯絡交易，我
    們請他再約乙○○在桃園市○○路路口超商見面，我們在旁
    埋伏，他們進行交易時，我們直接上前查獲等語（見本院卷
    96年1月18日審判筆錄）。再依卷附丙○○使用之000000000
    0 號、被告使用之0000000000號電話通聯紀錄所示，92年10
    月1日上午8時17分許、上午 8時26分許，丙○○撥打電話給
    被告，被告則回撥丙○○，通話地點基地台位置即為「桃園
    縣桃園市○○路 487號12樓」，核與丙○○指證與被告聯絡
    使用之電話號碼、交付毒品之地點均相符合。且警員於被告
    身上扣得之白色粉末一包，經送請法務部調查局鑑驗結果，
    確屬海洛因（淨重0.28公克、空包裝重0.18公克），亦有該
    局鑑驗通知書為憑（見原審訴字卷第27頁）。足見證人丙○○指證向被告購買海洛因多次；及證人丙○○、甲○○、王
    美江指稱丙○○向警局自首後，供出海洛因來自被告，乃配
    合警員查緝，以電話向被告購買二千元海洛因，迨被告攜帶
    海洛因前來約定地點時，當場逮獲被告，並於身上扣得海洛
    因等情，均屬實情。
三、雖丙○○就向被告購買海洛因之金額，於警詢指稱：二千元
    或三千元等語（見偵查卷第10頁背面），嗣於偵查中則稱：
    一千元或二千元左右等語（見偵查卷第54頁），迨至本院審
    理時又改稱：一千或二千元等語（見本院卷96年 1月18日審
    判筆錄第 7頁），先後指證不一。然證人陳述有部分前後不
    符，或相互間有所歧異時，究竟何者為可採，法院仍得本其
    自由心證加以斟酌，並非一有不符或矛盾，即應認其全部均
    為不可採信。倘基本事實陳述，與真實性無礙時，仍得予採
    信，迭經最高法院著有判例。查丙○○就於92年6、7月間至
    同年10月查獲為止，前後多次向被告購買海洛因之基本事實
    ，前後指證如一，且丙○○因多次向被告購買毒品，歷時約
    有三、四個月，致未能明確指證各次購買金額，亦合於常情
    ，自不得據以認定丙○○指證向被告購買海洛因為不實。而
    被告於警詢及偵查中均坦承約販賣十次海洛因予丙○○，每
    次二千元等情，參以案發時丙○○亦係於電話中向被告購買
    二千元海洛因，則被告販賣丙○○海洛因之次數及金額，應
    係十次，每次得款二千元。
四、被告於原審雖另辯稱：因與丙○○有恩怨糾紛，致遭誣陷。
    然被告於警詢及偵查中均坦承曾販賣毒品海洛因給丙○○十
    次．並未提及與丙○○有恩怨糾紛之事；及至本院審理時，
    丙○○到庭作證，被告亦未指出與丙○○有何恩怨。況本件
    係丙○○向警局自首後，經警員授意，以電話聯絡被告，被
    告即同意至約定地點。而被告於原審及本院均供稱：因丙○○於電話中表示人不舒服，要我過去，始前去探視等語（見
    原審訴緝字卷第65至66頁及本院卷96年1月18日審判筆錄第1
    2 頁）。倘被告與丙○○素有恩怨，被告豈會因丙○○於電
    話中表示身體欠安，即不問緣由，攜帶毒品前往查獲地點與
    丙○○碰面？益見被告此部分所辯，不足採信，並足以證明
    被告係接獲丙○○購買毒品電話，始攜帶毒品至相約地點無
    疑。
五、扣案之海洛因一包，雖係丙○○為配合警方辦案，而虛偽購
    買方法查獲。然所謂「陷害教唆」，係指行為人原不具犯罪
    之故意，純因司法警察之設計教唆，始萌生犯意，進而實施
    犯罪構成要件之行為者而言。申言之，「陷害教唆」係司法
    警察以引誘或教唆犯罪之不正當手段，使原無犯罪故意之人
    因而萌生犯意而實施犯罪，再進而蒐集犯罪之證據或予以逮
    捕偵辦。因查緝手段顯然違反憲法對於基本人權之保障，且
    已逾越偵查犯罪之必要程度，對於公共利益之維護並無意義
    ，其因此等違反法定程序所取得之證據資料，應不具有證據
    能力。然「陷害教唆」與警方對於原已具有犯罪故意並已實
    施犯罪行為之人，以所謂「釣魚」之偵查技巧蒐集其犯罪證
    據之情形有別，尚不得混為一談。查被告前曾有多次販賣丙○○海洛因，丙○○於至警局自首後，供出毒品購自被告，
    始配合警員查緝，以電話向被告購買毒品，被告於丙○○撥
    打電話前，已有販賣海洛因營利之意圖，並非丙○○之引誘
    、唆使或刺激始起意販賣，自非屬「陷害教唆」。
六、丙○○係在配合警方之偵查作為下，佯稱欲購買海洛因，自
    無實際購買海洛因之真意。然被告確有販毒故意；且被告亦
    已攜帶海洛因至約定地點欲販售丙○○，足見被告已著手實
    施販賣海洛因之行為，僅因丙○○係為協助警察辦案，實無
    買受真意，並在警察監視下伺機逮捕，事實上亦未完成買賣
    ，該次行為，自僅能論以販賣未遂。
七、核被告所為，係犯毒品危害防制條例第4條第1項之販賣第一
    級毒品既遂罪（事實欄一部分）及同條第6項、第1項之販賣
    第一級毒品未遂罪（事實欄二部分）。被告持有海洛因之低
    度行為，應為販賣海洛因之高度行為所吸收，不另論罪。被
    告與「死貓」間，有犯意聯絡及行為分擔，均為共同正犯（
    按修正後刑法第28條雖將修正前刑法第28條之「實施」修正
    為「實行」。其中「實施」一語，涵蓋陰謀、預備、著手及
    實行之概念在內，其範圍較廣；而「實行」則著重於直接從
    事構成犯罪事實之行為，範圍較狹；二者意義及範圍固有不
    同，但對於本件被告所犯本案之情形而言，刑法第28條之修
    正內容，對於被告並無「有利或不利」之影響，自應適用修
    正後規定，最高法院95年度臺上字第5599號判決要旨參照）
    。被告行為後，刑法第56條連續犯規定，業於94年1月7日修
    正公布刪除，並於95年7月1日施行。則被告行為後新法業已
    刪除連續犯規定，此刪除雖非犯罪構成要件變更，但顯已影
    響行為人刑罰之法律效果，自屬法律有變更，依刑法第 2條
    第 1項規定，比較新、舊法結果，仍應適用較有利於被告之
    舊法論以連續犯（最高法院95年度第八次刑事庭會議決議參
    照）。被告先後多次販賣海洛因既遂及一次販賣海洛因未遂
    之犯行，時間緊接，犯罪構成要件相同，顯係基於概括犯意
    為之，應依修正前刑法第56條規定論以連續販賣第一級毒品
    既遂之一罪，惟因販賣第一級毒品罪法定刑為死刑或無期徒
    刑，依法不得加重。又修正前刑法第59條規定：「犯罪之情
    狀可憫恕者，得酌量減輕其刑。」修正後刑法第59條則規定
    ：「犯罪之情狀顯可憫恕，認科以最低度刑仍嫌過重者，得
    酌量減輕其刑。」依最高法院95年度第八次刑事庭會議決議
    意旨，本條修正係屬法院就刑之酌減審認標準見解之明文化
    ，非屬法律之變更。查被告先後販賣第一級毒品海洛因所得
    僅有五千元，即觸犯法定本刑為死刑、無期徒刑之罪，縱處
    以最輕之無期徒刑，亦嫌過重，犯罪情狀尚堪憫恕，爰依刑
    法第59條規定酌減其刑。又刑法第65條第 2項規定，無期徒
    刑減輕者，為 7年以上有期徒刑；修正後則為20年以下，15
    年以上有期徒刑，比較結果，新法不利於被告，應適用修正
    前規定。
八、原審論罪科刑，固非無見。惟被告犯罪情狀，尚堪憫恕，原
    審未依刑法第59條規定酌減其刑，尚有未洽。被告上訴意旨
    ，否認犯罪，固無理由，惟原判決既有可議，自應由本院撤
    銷改判。爰審酌被告曾有多次施用毒品前科、販賣毒品危害
    社會治安、國民生活健康不輕，犯後未見悔意，及參酌被告
    販賣次數、數量非多，所得僅有五千元等一切情狀，量處如
    主文第二項所示之刑。扣案之海洛因一包（淨重0.28公克）
    ，係查獲之毒品，應依毒品危害防制條例第18條第 1項前段
    之規定，沒收銷燬之。扣案包裝第一級毒品海洛因所用之包
    裝袋 1只，係被告所有供包裹毒品，防其裸露、潮濕，便於
    販賣所用之物，併依毒品危害防制條例第19條第 1項規定宣
    告沒收。再被告與「死貓」先後各以二千元價格，販賣海洛
    因予丙○○十次，被告雖僅就其中抽取五百元共計五千元，
    然共同正犯因相互間利用他人之行為，以遂行犯意實現，本
    於責任共同原則，有關沒收部分，對於共犯間供犯罪所用之
    物，自均應為沒收之諭知（最高法院89年臺上字第6946號、
    91年臺上字第5583號判決要旨參照）。被告既與「死貓」為
    共同正犯，該共同販賣海洛因犯罪所得財物計二萬元，雖未
    扣案，仍應依毒品危害防制條例第19條第 1項之規定諭知沒
    收，如全部或一部不能沒收時，以其財產抵償之。至未扣案
    之0000000000之行動電話話機及門號，雖係被告用以販賣毒
    品所用，惟該門號申辦人為「楊佳燕」，被告亦稱該手機係
    阿姨出借使用，自無證據證明係被告所有之物，尚無從宣告
    沒收。
據上論斷，應依刑事訴訟法第369條第1項前段、第364條、第299
條第1項前段，毒品危害防制條例第4條第1項、第18條第1項前段
、第19條第1項，刑法第2條第1項前段、第11條、第28條、第59
條、修正前第56條，判決如主文。
本案經檢察官郭啟東到庭執行職務。
中　　華　　民　　國　　96　　年　　1　　月　　31　 　日
　　　　　　　　　刑事第八庭審判長法　官  鄭文肅
　　　　　　　　　　　　　　　　  法　官  楊炳禎
　　　　　　　　　　　　　　　　  法　官  陳國文
以上正本證明與原本無異。
如不服本判決，應於收受送達後十日內向本院提出上訴書狀，其
未敘述上訴之理由者並得於提起上訴後十日內向本院補提理由書
（均須按他造當事人之人數附繕本）。
                                  書記官  蔡棟樑
中　　華　　民　　國　　96　　年　　1　　月　　31　 　日
附錄：本案論罪科刑法條全文
毒品危害防制條例第四條第一項：
製造、運輸、販賣第一級毒品者，處死刑或無期徒刑；處無期徒
刑者，得併科新臺幣一千萬元以下罰金。
製造、運輸、販賣第二級毒品者，處無期徒刑或七年以上有期徒
刑，得併科新臺幣七百萬元以下罰金。
製造、運輸、販賣第三級毒品者，處五年以上有期徒刑，得併科
新臺幣五百萬元以下罰金。
製造、運輸、販賣第四級毒品者，處三年以上十年以下有期徒刑
，得併科新臺幣三百萬元以下罰金。
製造、運輸、販賣專供製造或施用毒品之器具者，處一年以上七
年以下有期徒刑，得併科新臺幣一百萬元以下罰金。
前五項之未遂犯罰之。
